臺灣高等法院高雄分院民事判決　　　　 99年度上易字第316號
上　訴　人　劉忠興
被上訴人　　李進元
上列當事人間請求損害賠償事件，上訴人對於民國99年9 月29日
臺灣高雄地方法院99年度訴字第1092號第一審判決提起上訴，本
院於民國100 年3 月8 日言詞辯論終結，判決如下：
    主  文
原判決關於命上訴人給付之金額超過新台幣貳拾肆萬壹佰陸拾元
本息，及該部分假執行之宣告，暨訴訟費用之裁判均廢棄。
上開廢棄部分，被上訴人在第一審之訴駁回。
其餘上訴駁回。
第一審（除確定部分外）、第二審訴訟費用，由上訴人負擔五分
之二，餘由被上訴人負擔。
    事實及理由
一、被上訴人起訴主張：上訴人於民國98年4 月29日上午10時許
    ，騎乘車號680-EER 號重型機車，沿高雄市三民區○○○路
    由西往東方向行駛，行經該路與復興一路交岔路口欲左轉時
    ，竟疏未注意轉彎車應讓直行車先行即冒然左轉，適伊騎乘
    車號TVR-648 號輕型機車沿同路段同向自後直行而來，見狀
    已無法及時閃避致發生擦撞，伊因而人車倒地，並受有左踝
    脛骨內踝骨折、腓骨骨折、右前臂及膝擦傷之傷害，所騎機
    車亦受有損壞。上訴人之上開行為，業經法院依過失傷害罪
    判處拘役50日確定在案。又伊因此事故而支出看護費新台幣
    （下同）22,000元、就診交通費2,400 元、機車修理費3,00
    0 元及無法工作之損失276,480 元，並得請求精神慰撫金20
    0,000 元，合計為503,880 元（原審誤算為525,480 元）。
    爰依侵權行為之法律關係，提起本訴，並聲明求為命上訴人
    給付503,880 元及加計自起訴狀繕本送達翌日起算法定遲延
    利息之判決。
二、上訴人則以：伊就本件事故並無轉彎時未讓直行車先行之過
    失，而係被上訴人騎車未保持安全距離所致。又縱認伊有過
    失，被上訴人亦有過失。另伊就看護費22,000元、就診交通
    費2,400 元及機車修理費3,000 元部分，均不爭執，但就被
    上訴人所稱不能工作之期間有爭執，且所請求之精神慰撫金
    額亦屬過高，另被上訴人已受領有強制汽車責任險之理賠，
    應予扣除等語，資為抗辯。
三、原審經審理後，命上訴人給付453,880 元本息，而駁回被上
    訴人其餘請求。上訴人就其敗訴部分提起上訴，並於本院聲
    明：(一)原判決不利於上訴人部分廢棄。(二)上開廢棄部分，被
    上訴人在第一審之訴駁回。(三)第一、二審訴訟費用由被上訴
    人負擔。被上訴人則聲明：(一)上訴駁回。(二)第二審訴訟費用
    由上訴人負擔（被上訴人就其敗訴部分，則未經聲明不服而
    確定）。
四、兩造爭執及不爭執事項：
  (一)不爭執部分：
  1.上訴人於98年4 月29日上午10時許，騎乘車號680-EER 號重
    型機車，沿高雄市三民區○○○路由西往東方向行駛，行經
    該路與復興一路交岔路口欲左轉時，適被上訴人騎乘車號TV
    R-648 號輕型機車沿同路段同向自後直行而來，兩車發生擦
    撞，被上訴人因而人車倒地，並受有左踝脛骨內踝骨折、腓
    骨骨折、右前臂及膝擦傷之傷害，所騎機車亦受有損壞。有
    道路交通事故現場圖、調查報告表、現場照片及診斷證明書
    在卷可稽。
  2.上訴人之上開行為，業經原審以98年度審交易字第588 號刑
    事判決依過失傷害罪判處拘役50日確定。有原審98年度審交
    易字第588 號刑事判決在卷可憑。
  3.被上訴人因本件交通事故而支出看護費22,000元、交通費2,
    400 元、機車修理費3,000 元。
  4.被上訴人不能工作之損失，以每月17,280元計算。
  (二)爭執部分：
  1.上訴人就本件事故之發生是否有過失（含被上訴人是否與有
    過失及過失比例）。
  2.被上訴人得請求之不能工作損失及精神慰撫金之金額以若干
    為適當。
五、上訴人就本件事故之發生是否有過失（含被上訴人是否與有
    過失及過失比例）部分：
  (一)按汽車行駛至交岔路口時，轉彎車應讓直行車先行，道路交
    通安全規則第102 條第1 項第7 款定有明文。本件上訴人於
    上開時地係騎乘機車而於左轉時與後方直行之被上訴人所騎
    機車發生擦撞，為其所不爭執，此亦與事故現場圖及現場照
    片所示事故發生後，上訴人之機車係左側車身損壞，被上訴
    人之機車則為右側車身損壞之情節相符，而若上訴人於左轉
    時有注意後方是否有直行車，並讓直行車先行，應不致發生
    兩車之擦撞。可見本件事故確係因上訴人於交岔路口欲左轉
    時，疏未注意讓後方之直行車即冒然左轉所致，且本件事故
    經送請高雄市政府交通局車輛行車事故鑑定委員會鑑定及高
    雄市車輛行車事故覆議委員會鑑定之結果，亦認上訴人於轉
    彎時未讓直行車先行為肇事原因，則上訴人就本件事故之發
    生為有過失，應可認定。
  (二)上訴人雖陳稱被上訴人並未保持安全距離，故就本件事故之
    發生亦與有過失等語。然查，上訴人係於行進間左轉時與在
    後方被上訴人所騎之直行車發生擦撞，已如前述。而依事故
    現場圖及照片所示，該路口係設有兩段式左轉之標誌（即設
    有待轉區），則上訴人於欲由建國二路左轉至復興一路時，
    自應依此規定採行兩段式之左轉方式，亦即其應在建國二路
    先直行至前方待轉區內，並待復興一路之燈號轉為綠燈時始
    可直行進入復興一路，參以上訴人陳稱其係於建國二路綠燈
    時欲左轉，及兩車於擦撞後係均停倒於建國二路與復興一路
    之十字路口區域內之中心位置等情，應可認定其並未採行前
    開兩段式之左轉方式，而係在建國二路為綠燈時，即逕行左
    轉進入復興一路，致與後方在建國二路直行之被上訴人所騎
    機車發生擦撞，就此而言，被上訴人顯無從預見上訴人此項
    突然違規左轉之行為，自亦無從預先採取適當之防範注意措
    施，其就本件事故之發生，自無與有過失可言，況依上開鑑
    定結果亦認定被上訴人就本件事故並無肇事原因，則上訴人
    此部分所述，本院即難採信。
六、被上訴人得請求之不能工作損失及精神慰撫金之金額以若干
    為適當部分：
  (一)按因故意或過失，不法侵害他人權利者，應負損害賠償責任
    ；不法侵害他人之身體或健康者，對於被害人因此喪失或減
    少勞動能力或增加生活上之需要時，應負損害賠償責任；不
    法侵害他人之身體或健康者，被害人雖非財產上損害，亦得
    請求賠償相當之金額，民法第184 條第1 項前段、第193 條
    第1 項、第195 條第1 項前段分別定有明文。上訴人就本件
    事故之發生既有過失，被上訴人並因而受有上開傷害，則被
    上訴人請求其賠償損害，即屬有據。茲就被上訴人請求賠償
    並經上訴之各項金額部分是否准許，分述如後：
  1.就被上訴人主張因本件事故而支出看護費22,000元、交通費
    2,400 元及機車修理費3,000 元部分，為上訴人所不爭執，
    則被上訴人此部分請求，自應准許。
  2.不能工作損失部分：被上訴人主張其因本件事故而無法工作
    期間達16個月，並請求以最低工資即每月17,280元算，合計
    為276,480 元。經查，本件被上訴人之受傷情狀為左踝脛骨
    內踝骨折、腓骨骨折、右前臂及膝擦傷，有診斷證明書在卷
    稽。而依為被上訴人急診及治療之重仁骨骨醫院於99年5 月
    21日回覆原審之函文所載，認其於98年4 月29日因骨骨折為
    手術內固定，同年5 月9 日出院，再於99年3 月2 日住院行
    內固定物摘出術，同年月6 日出院，目前應可從事水果販售
    之工作；而嗣後為被上訴人治療之財團法人私立高雄醫學大
    學附設中和紀念醫院於99年6 月2 日回覆原審之函文則載明
    被上訴人之左踝關節活動度為主動活動度0 度，被動活動度
    20度（背屈－20度，掌屈40度），該左踝活動度尚無法從事
    承重性工作；另於100 年1 月5 日回覆本院之函文則記載被
    上訴人因左下肢脛腓骨骨折術併左踝關節攣縮，經復健治療
    ，左踝關節仍無法達平踏地面之角度，亦無法從事蹲下之動
    作，且因左踝關節腔受傷已顯著變窄，目前左踝關節活動度
    呈現停滯狀態，依常理推斷將遺存顯著關節動障礙，無法恢
    復站立負重性工作，有各該函文在卷可稽。則被上訴人之不
    能工作期間，參酌上開函文之內容，往後固無法從事站立負
    重性之工作，但依重仁醫院之函文所示，被上訴人自99年5
    月間起既可從事單純販售部分之工作，自難認自該時起仍受
    有不能工作之損失。本院經斟酌上情後，認上訴人所請求不
    能工作之期間，應以98年4 月29日起至99年4 月間合計1 年
    期間為適當，再依兩造所不爭執之以每月17,280元計算，其
    金額為207,360 元，在此範圍內之請求，應予准許，逾此部
    分之請求，不應准許。
  3.精神慰撫金部分：按精神慰藉金係對被害人精神上所受傷痛
    為苦所為之賠償，其核給之標準，應斟酌雙方身分資力與加
    害程度及其他各種情形而核定相當之數額，有最高法院51年
    台上字第223 號判例意旨可供參酌。本件被上訴人因本件事
    故受有骨折之傷害，並經住院手術治療，則其主張在身體及
    精神上均受有傷痛，應可採信。經查，被上訴人為高工畢業
    ，本件事故發生時係從事水果批發及載貨工作，每月收入約
    4 萬多元，目前租屋居住名下有2,000 西西之汽車1 部，並
    無不動產；上訴人則為小學畢業，目前為鐵路局之約聘員工
    ，每月收入約2 萬多元，96年度所得為470,585 元，97年度
    所得為484,417 元，98年度所得為475,678 元，名下有2,00
    0 西西之汽車1 部，與他人共有之房屋及土地各1 筆（價值
    為126,257 元）等情，除據兩造分別陳明外，復有原審依職
    權調取之稅務電子閘門財產所得調件明細表在卷可稽。本院
    審酌本件事故之發生為上訴人之過失，而被上訴人所受傷勢
    為左踝脛骨內踝骨折、腓骨骨折、右前臂及膝擦傷，並曾住
    院手術治療，現仍需復健，並上開兩造之教育程度及工作、
    收入、財產等情狀身分，認被上訴人得請求精神慰撫金以15
    萬元為適當。
  4.依上所述，被上訴人就本件事故所生之損害，得向上訴人請
    求之金額為看護費用22,000元、交通費2,400 元、機車修理
    費3,000 元、不能工作之損失207,360 元及精神慰撫金150,
    000 元，合計381,760 元。
  5.又依強制汽車責任保險法第32條規定，保險人所為給付視為
    被保險人損害金額之一部分，在被保險人受賠償請求時，得
    扣除之。而經本院向被上訴人請領強制汽車責任險理賠之富
    邦產物保險股份有限公司函查結果，被上訴人所領得之保險
    金額合計203,479 元，有該公司回覆本院之函文在卷可憑。
    又依該函文附件所示，上開費用係包括接送費用20,000元、
    看護費用19,200元、殘廢等級之給付120,000 元及醫療必要
    費用44,279元。又醫療必要費用部分，並不在被上訴人請之
    範圍內，自不得為扣減；而被上訴人就看護費部分係請求22
    ,000元、就診交通費部分係請求2,400 元，應僅得在該請求
    範圍內為扣減。故本件應扣減之金額為141,600 元（即看護
    費應扣減19,200元，交通費應扣減2,400 元，不能工作損失
    應扣減120,000 元），則經扣減後，被上訴人得請求之金額
    為240,160 元（計算式：381,760 －141,600 ＝240,160 ）
    。至被上訴人在原審判決後聲請假執行而受償金額部分，因
    已由執行法院核發執行命令為執行，且因涉及利息及執行費
    用之計算，故本院暫不扣減，待本件判決確定被上訴人得請
    求之金額後，再由上訴人或被上訴人逕行將確定判決持交執
    行法院，再另為核算及更正執行命令所載債權金額之內容，
    併予說明。
七、綜上所述，本件事故之發生為上訴人之過失，被上訴人並無
    與有過失，而被上訴人得額求之金額為240,160 元。從而，
    被上訴人本於侵權行為之法律關係，請求上訴人給付之金額
    ，在240,160 元及自起訴狀繕本送達翌日即99年1 月12日起
    至清償日止，按年息5%計算利息之範圍內，為有理由，應予
    准許。逾此所為請求，為無理由，應予駁回。原審就超過上
    開應准許部分，為上訴人敗訴之判決，並依職權為假執行之
    宣告，尚有未洽。上訴意旨就此部分指摘原判決不當，求予
    廢棄，為有理由，應由本院予以廢棄，並改判如主文第2 項
    所示。至上開應准許部分，原審判命上訴人給付，並依職權
    為假執行之宣告，並無違誤。上訴意旨就此部分，指摘原判
    決不當，求予廢棄，為無理由，應予駁回。
八、據上論結：本件上訴為一部有理由，一部無理由，依民事訴
    訟法第450 條、第449 條第1 項、第79條但書，判決如主文
    。
中    華    民    國  100     年    3     月    29    日
                            民事第五庭
                                審判長法官 簡色嬌
                                法      官 陳真真
                                法      官 林紀元
以上正本證明與原本無異。
本件不得上訴。
中    華    民    國  100     年    3     月    29    日
                                書  記  官 吳華榮